---
title: "PEC 1 ADO"
author: "Daniele Sebastiani"
date: "2024-11-01"
output: 
  pdf_document:
    toc: true
    toc_depth: 2 
---

```{r setup, include=FALSE}
knitr::opts_chunk$set(echo = TRUE)
```

# Resumen ejecutivo

En esta primera PEC se nos pide realizar una exploración de los datos de un 
dataset de metabólomica seleccionado en un [repositorio GitHub](https://github.com/nutrimetabolomics/metaboData/). 
Por eso, he seleccionado uno entre los disponibles y he descargado e comprobado 
los archivos.

El estudio del cual se ha realizado el dataset tiene como objetivo lo de medir la
concentración de varios metabolitos en muestras de orina de 15 partecipantes 
después de consumir jugos de Arandano o de Manzana.

Una vez preparados los datos, he realizado un contenedor de clase 
`SummarizedExperiment` que almacena datos y metadatos asociados de 
forma adecuada.

Posteriormente, he llevado a cabo un análisis exploratorio de los datos, revisando
el número y los nombres de variables y muestras así como la presencia de valores 
faltantes. Además he obtenido estadísticos y gráficos de resumen para 
evaluar la presencia de patrones y de componentes importantes.

Con los análisis realizados, pude enterarme de que exsiten
diferencias entre los grupos de tratamientos, por lo que es la concentración
de metabolitos que se han encontrado en las muestras de orina de las 
partecipantes al estudio.

Finalmente, parte del trabajo ha sido cargar los archivos generados en un 
repositorio GitHub personal.

# Objetivos del estudio
 
El objetivo del trabajo es demonstrar la capacidad de descargar datos,
manejarlos, almacenarlos en un contenedor de clase `SummarizedExperiment` y llevar
a cabo un simple análisis exploratorio utilizando R y librerías para analisis de 
datos ómicos, como las de `Bioconductor`, que nos permita entender la naturaleza de 
los mismos. 

Además, es importante tener la capacidad de extraer conclusiones después 
del análisis realizado.

Finalmente, también el manejo del repositorio GitHub desempeña un papel importante
en este trabajo.

# Materiales y Métodos

Para realizar este trabajo, voy a utilizar un dataset del 
[repositorio github proporcionado](https://github.com/nutrimetabolomics/metaboData/).
En concreto, utilizaré el dataset "**2024-fobitools-UseCase_1**" que se encuentra
en este [enlace](https://github.com/nutrimetabolomics/metaboData/tree/main/Datasets/2024-fobitools-UseCase_1).

Se requiere crear, con los datos proporcionados, un contenedor de clase
`SummarizedExperiment`. Para ello, voy a utilizar la librería `SummarizedExperiment`
previamente instalada, que pertenece al paquete `Bioconductor` y que permite 
gestionar datos y metadatos ómicos.

Para llevar a cabo el análisis exploratorio de los datos, me enfocaré primero
en un análisis general de los datos mediante gáficos como el *boxplot* y la 
realización de estadísticos descriptivos para obtener una visión general.
Posteriormente, llevaré a cabo un análisis multivariante realizando un 
*Análisis de las Componentes Principales* (**PCA**) y un *Agrupamiento Jerárquico*, 
con el fin de identificar patrones y grupos relacionados entre los datos.

Utilizaré las siguientes librerías:

- **SummarizedExperiment**: del paquete `Bioconductor` para la creación del objeto
`SummarizedExperiment` y su manejo;

- **ggplot2**: del paquete `tidyverse`, para la realización de gráficos como
el *Boxplot*;

- **tidyr**: del paquete `tidyverse`, para la transformación de los datos, como
con la función `pivot_wider()`;

- **dplyr**: del paquete `tidyverse` para la manipulación de los datos, como la
selección de un subconjunto de columnas con la función `select()`

- **RColorBrewer**: un paquete en R que permite obtener una paleta de color a utilizar
en los gráficos.

- **usethis**: para la configuración de Git

- **gitcreds**: para manejar y asociar el entorno a mi cuenta GitHub.


# Resultados

## Seleccionar un dataset de metabolómica

Para la realización de esta PEC, se nos pide realizar una exploración de datos de
un dataset de metabolómica.
Lo primero que hay que hacer, será seleccionar y descargar un *dataset* entre los
que tenemos a disposición.

He entrado en el [repositorio de GitHub](https://github.com/nutrimetabolomics/metaboData/): 

https://github.com/nutrimetabolomics/metaboData/ 

y he seleccionado uno de los dataset disponible en la carpeta "*Datasets*". 
En concreto, he seleccionado el dataset en la carpeta "**2024-fobitools-UseCase_1**".

Este dataset almacena datos de un estudio realizado sobre dieciocho estudiantes 
universitarias sanas, de entre 21 y 29 años, con un IMC normal de 18.5 a 25 que
fueron divididas en grupos y que se le pidio de consumir jugo de arándano o 
jugo de manzana durante un periodo establecido. En un momento dado, se le solicitó
regresar a la clínica para proporcionar una muestra de orina en ayunas y analizar
la concentración de los metabolitos contenidos. 
Después de un período de lavado de dos semanas, las participantes cambiaron al 
régimen alternativo y repitieron el protocolo.
Tres partecipantes fueron excluidas y se quedarno 15 estudiantes.
El estudio se porpone investigar las diferencias en los metabolitos encontrados en 
las muestras de orina proporcionadas.

En la carpeta del *dataset* encuentro tres archivos principales formato CSV que son:

- **features.csv** = el archivo con los datos numéricos del estudio;

- **metadata.csv** = el archivo con los datos sobre las muestras;

- **metaboliteNames.csv** = archivo con datos sobre los metabolitos.

## Descargar los datos y cargarlos en RStudio

Para descargar los archivos, puedo simplemente hacer clic en cada uno de ellos
y clicar en el botón para la descarga.

\begin{figure}
\centering
\includegraphics[width=0.8\textwidth]{C:/Users/Usuario/Desktop/UOC/tercer semestre/Análisis de datos ómicos/unidad 1/PEC1_1/dataset_cranbarry/imagenes/fig_1.png}  
\caption{Pantalla descarga archivos del dataset elegido}
\end{figure}

De otra manera, puedo utilizar un código para la descarga directa de los archivos.
En este caso tengo que acceder al contenido "raw" de los datos.

```{r message=FALSE}
path <- "https://raw.githubusercontent.com/nutrimetabolomics/metaboData/main/Datasets/2024-fobitools-UseCase_1/"
feat <- paste0(path, "features.csv")
data_dir <- "C:/Users/Usuario/Desktop/UOC/tercer semestre/Análisis de datos ómicos/unidad 1/PEC1/data/"
dir.create(data_dir, showWarnings=FALSE)
feat_dest <- file.path(data_dir, "feat.csv")
download.file(feat, destfile = feat_dest, mode="wb")

metaName <- paste0(path, "metaboliteNames.csv")
metaName_dest <- file.path(data_dir, "metaName.csv")
download.file(metaName, destfile = metaName_dest, mode="wb")

meta <- paste0(path, "metadata.csv")
meta_dest <- file.path(data_dir, "meta.csv")
download.file(meta, destfile = meta_dest, mode="wb")
```

Una vez descargatos, puedo leerlos en RStudio para los análisis posteriores.

```{r}
features <- read.csv(paste0(data_dir,"feat.csv"), sep = ';')
metadata <- read.csv(paste0(data_dir, "meta.csv"), sep =';')
metaboliteNames <- read.csv(paste0(data_dir,"metaName.csv"),sep = ';')
```

## Crear un objeto SummarizedExperiment

Quiero crear un contenedor de tipo `SummarizedExperiment` que almacene los datos 
y los metadatos del dataset.

Para asociar los datos de las muestras con los metadatos correspondientes, es 
necesario que ambos compartan el mismo nombre. 
Puedo extraer el nombre del archivo de "**metadata**", ya que está almacenado en 
la columna "*ID*"

```{r message= FALSE}
library(SummarizedExperiment)
rownames(features) <- metaboliteNames$names
colnames(features) <- metadata$ID
rownames(metadata) <- metadata$ID
```

La clase `SummarizedExperiment` es un tipo de objeto realizado para almacenar y 
organizar datos y metadatos ómicos.
Puedo crear un objeto `SummarizedExperiment` con la función `SummarizedExperiment`
del paquete `Bioconductor`.

Este tipo de objeto está compuesto por tres componientes principales:

- **ASSAY** 

El **Assay** contiene los datos cuantitativos del experimento, guardado como una o 
más matrices en una lista.
En este tipo de datos, cada fila corresponde a datos de las características
o *features* y cada columna a datos de las muestras.

- **colData**

El **colData** corresponde a los metadatos de las muestras y guarda por esto, datos
sobre las columnas de la matriz del assay.

- **rowData**

El **rowData** corresponde a los metadatos de las características. Está organizado como
un dataframe donde cada fila representa una característica y cada columna
una información asociada a la misma.

Enfocandome sobre los archivos del estudio que he seleccionado, puedo ver que
el archivo "*features*" almacena datos del **Assay**, el archivo "*metadata*", datos
de **colData** y el archivo "*metaboliteNames*", datos de **rowData**.

```{r}
metabolite_info <- data.frame(
  original_name = metaboliteNames$names,
  pubchem_id = metaboliteNames$PubChem,
  kegg_id = metaboliteNames$KEGG,
  stringsAsFactors = FALSE
)
```

Ahora puedo crear el objeto `SummarizedExperiment` con los datos preparados.

```{r message= FALSE}
se <- SummarizedExperiment(
    assays = list(counts = as.matrix(features)),
    colData = metadata
)
rowData(se) <- DataFrame(metabolite_info)
```

A través del [enlace](https://www.metabolomicsworkbench.org/data/DRCCMetadata.php?Mode=Study&StudyID=ST000291) relativo al estudio, puedo encontrar metadatos del mismo
que peudo añadir y almacenar en el objeto "*metadata*" del `SummarizedExperiment`.

```{r}
metadata(se) <- list(database_name = "2024-fobitools-UseCase_1",
                     description = "The present study aimed to investigate overall metabolic changes caused by cranberry juice or apple juice consumption using a global LC-MS based metabolomics approach.",
                     publication_title = "LC-MS Based Approaches to Investigate Metabolomic Differences in the Urine of Young Women after Drinking Cranberry Juice or Apple Juice",
                     authors = "Liu Haiyan",
                     publication_DOI = "doi: 10.21228/M8J590",
                     institute = "University of Florida",
                     department = "Food Science and Nutrition",
                     Laboratory = "Gu",
                     email = "haiyan66@ufl.edu")
```

## Análisis exploratorio de los datos

Puedo visualizar el objeto `SummarizedExperiment` y ver algunas características.

```{r}
se
```

Puedo enterarme de que he creado un objeto:

- de clase `SummarizedExperiment` 

- de dimensión 1541 y 45, es decir, con 1541 filas y 45 columnas;

- que contiene 9 metadatos asociados al estudio;

- con una matriz numérica en el *assay*;

- con 1541 columnas que represnetan los metabolitos;

- con un elemento *rowData* que almacena 3 tipos de datos sobre los metabolitos;

- con 45 columnas que representan las muestras;

- con un elemento *colData* que almacena 2 tipos de datos relacionados con las muestras.

En el proceso de exploración descriptiva de los datos, queremos aclarar información
básica como el número y los nombres de las variables y muestras, así como la 
presencia de valores faltantes. Además, puedo obtener estadísticas y gráficos de 
resumen.

Voy a mirar primero la composición del contenidos del `SummarizedExperiment`.

```{r}
dim(se)
```

Como esperado, tenemos datos sobre 45 muestras de los cuales tenemos 1541 *features*.

La función `colData()`, nos proporciona información sobre los metadatos de las 
muestas. 

```{r}
colData(se)
```

Podemos enterarnos de que el archivo metadata guarda datos sobre el identificador
de las muestras (*ID*) y sobre el tipo de tratamiento (*Treatment*) que puede ser
jugo de arándano (*Cranberry*), jugo de manzana (*Apple*), o control (*Baseline*).

Con la función `colnames()`, puedo observar los nombres de las columnas del contenedor
`SummarizedExperiment`, o sea, el nombre asociado a cada muestra.

```{r}
colnames(se)
```

Con la función `rownames()`, puedo observar los nombres de las filas de objeto
`SummarizedExperiment`, o sea, el nombre asociado a cada metabolito.

```{r}
rownames(se) |> head()
```

con la función `rowData()` puedo visualizar los `rowData`, es decir, los metadatos
asociado a las *features*.

```{r}
rowData(se)
```

En `rowData`, tenemos datos sobre las *features*. En este caso, tenemos la columna
"*original_name*" con los nombres de los metabolitos, la columna "*pubchem_id*" 
con el número ID de Pubchem asociado al metabolito y la columna "*Keigg_id*"
el identificador KEGG asociado. 

Puedo buscar la presencia o usencia de valores faltantes o infinitos.

```{r}
sum(is.na(assay(se)))  
sum(is.infinite(assay(se)))  
```

Podemos observar que tenemos **8190** datos faltantes en la matriz de los datos 
peroningún valor infinito.

Puedo crear un nuevo dataframe para analizar la media, la desviación estándar, 
el valor mínimo y el valor máximo de cada metabolito del estudio.

Dado que los valores son muy grandes, realizaré los análisis sobre los valores 
transformados a escala logarítmica para evitar posibles problemas.

```{r}
assay_data <- as.matrix(assay(se))  
assay_data <- apply(assay_data, 2, as.numeric)  
assay_data_log <- log(assay_data + 1)  

assay_data_log <- apply(assay_data_log, 2, as.numeric)

stats <- apply(assay_data_log, 1, function(x) {
  finite_values <- x[!is.na(x) & is.finite(x)]
  if (length(finite_values) == 0) {
    c(mean = NA, sd = NA, min = NA, max = NA)
  } else {
    c(mean = mean(finite_values),
      sd = sd(finite_values),
      min = min(finite_values),
      max = max(finite_values))
  }
})

stats_df <- as.data.frame(t(stats))
stats_df['Metabolite'] <- metaboliteNames$names
head(stats_df)
```

Como sabemos que en el estudio las diferentes participantes han sido tratadas de 
forma diferente, puedo investigar los tipos de tratamientos.

```{r}
tipos_tratamientos <- unique(metadata$Treatment)

numero_tratamientos <- length(tipos_tratamientos)

cat("Numero de tratamientos en el estudio:", numero_tratamientos, "\n")

cat("Tipos de tratamientos:", tipos_tratamientos, "\n")
```

Puedo realizar un boxplot para visualizar la distribución de los datos en general.

```{r}
boxplot(assay(se), main = "Distribución de los valores de los datos")
```

Aún en este caso, es mejor convertir los datos en escala logaritmica para la
visualización.

```{r}
par(mfrow=c(1,1))
boxplot(assay_data_log, main = "Distribución de los Log(valores) de log datos")
```

Dado que en el estudio tenemos tres tipos diferentes de tratamientos, puedo crear
tres objetos `SummarizedExperiment` que almacenen los datos y metadatos de los 
distintos tratamientos, realizando un *subset*.

```{r}
treatment_data <- colData(se)$Treatment

se_b <- se[, treatment_data == "Baseline"]
se_a <- se[, treatment_data == "Apple"]
se_c <- se[, treatment_data == "Cranberry"]
```

```{r}
cat("Dimensión del se_a:", dim(se_a)[2], "mustras y", dim(se_a)[1], "metabolitas", "\nDimensión del se_b:", dim(se_b)[2], "mustras y", dim(se_b)[1], "metabolitas", "\nDimensión del se_c:", dim(se_c)[2], "mustras y", dim(se_c)[1], "metabolitas")
```

Cada subset está formado por 15 muestras y almacena datos sobre las 1541 *features*.

Puedo convertir en escala logaritmica también los datos contenidos en estos
subsets para realizar gráficos y análisis.

```{r}
data_matrix_a <- assay(se_a)
assay_data_a <- apply(data_matrix_a, 2, as.numeric)
assay_data_log_a <- log(assay_data_a + 1) 

data_matrix_b <- assay(se_b)
assay_data_b <- apply(data_matrix_b, 2, as.numeric)
assay_data_log_b <- log(assay_data_b + 1)  

data_matrix_c <- assay(se_c)
assay_data_c <- apply(data_matrix_c, 2, as.numeric)
assay_data_log_c <- log(assay_data_c + 1) 
```

Puedo visualizar con un boxplot la distribución general de los datos en los
diferente grupos de tratamientos.

```{r}
par(mfrow=c(1,3))

boxplot(assay_data_log_a, main = "Distribución log datos en A")
boxplot(assay_data_log_b, main = "Distribución log datos en B")
boxplot(assay_data_log_c, main = "Distribución log datos en C")
```

Puedo realizar un gráfico *boxplot* para ver la diferencia en un metabolito, por ejemplo,
el primero del dataframe.

```{r}
library(ggplot2)
feature_data <- assay(se)[1, ] 
feature_data <- log(feature_data)
treatment_data <- colData(se)$Treatment  

df <- data.frame(
  Treatment = treatment_data,
  Value = feature_data
)


ggplot(df, aes(x = Treatment, y = Value, fill = Treatment)) +
  geom_boxplot() +
  labs(title = "Boxplot del log del valor del primer metabolito entre los tratamientos",
       x = "Tratamiento",
       y = "Log(Valores)") +
  theme_minimal()
```


Como realizado anteriormente, puedo calcular los estadísticos para cada grupo
de tratamiento.

```{r}
 stats <- apply(assay_data_log_a, 1, function(x) {
  finite_values <- x[!is.na(x) & is.finite(x)]
  if (length(finite_values) == 0) {
    c(mean = NA, sd = NA, min = NA, max = NA)
  } else {
    c(mean = mean(finite_values, na.rm = TRUE),
      sd = sd(finite_values, na.rm = TRUE),
      min = min(finite_values, na.rm = TRUE),
      max = max(finite_values, na.rm = TRUE))
  }
})

stats_a_df <- as.data.frame(t(stats))
stats_a_df['Metabolite'] <- metaboliteNames$names
head(stats_a_df)
```

```{r}
stats <- apply(assay_data_log_b, 1, function(x) {
  finite_values <- x[!is.na(x) & is.finite(x)]
  if (length(finite_values) == 0) {
    c(mean = NA, sd = NA, min = NA, max = NA)
  } else {
    c(mean = mean(finite_values, na.rm = TRUE),
      sd = sd(finite_values, na.rm = TRUE),
      min = min(finite_values, na.rm = TRUE),
      max = max(finite_values, na.rm = TRUE))
  }
})

stats_b_df <- as.data.frame(t(stats))
stats_b_df['Metabolite'] <- metaboliteNames$names
head(stats_b_df)
```

```{r}
stats <- apply(assay_data_log_c, 1, function(x) {
  finite_values <- x[!is.na(x) & is.finite(x)]
  if (length(finite_values) == 0) {
    c(mean = NA, sd = NA, min = NA, max = NA)
  } else {
    c(mean = mean(finite_values, na.rm = TRUE),
      sd = sd(finite_values, na.rm = TRUE),
      min = min(finite_values, na.rm = TRUE),
      max = max(finite_values, na.rm = TRUE))
  }
})

stats_c_df <- as.data.frame(t(stats))
stats_c_df['Metabolite'] <- metaboliteNames$names
head(stats_c_df)
```

Puede resultar interesante investigar cuales metabolitos tienen, entre los
grupos de tratamientos, la mayor diferencia entre la media.
Para ello, voy a unir los dataframes con los estadísticos entre un solo dataframe,
etiquetando las muestras como grupo "A", "B" o "C". 

Luego puedo crear un dataframe con los metabolitos, la media de los valores y 
columnas para los diferentes grupos.
Finalmente, puedo calcular las diferencias en las medias, ordenar del mayor al
menor según la diferencia y visualizar los primeros valores.

```{r message=FALSE}
library(tidyr)
library(dplyr)

stats_a_df$group <- "A"
stats_b_df$group <- "B"
stats_c_df$group <- "C"

all_stats_df <- bind_rows(stats_a_df, stats_b_df, stats_c_df)
selected_df <- select(all_stats_df, Metabolite, group, mean)
wide_stats_df <- pivot_wider(selected_df, names_from = group, values_from = mean)

wide_stats_df$max_diff <- pmax(wide_stats_df$A, wide_stats_df$B, wide_stats_df$C) - 
                          pmin(wide_stats_df$A, wide_stats_df$B, wide_stats_df$C)
wide_stats_df <- wide_stats_df[order(-wide_stats_df$max_diff), ]
head(wide_stats_df)
```

Puedo realizar otro gráfico boxplot para visualizar la diferencia entre los 
valores del metabolito entre los diferentes grupos.

```{r}
metabolite_max_diff <- wide_stats_df$Metabolite[1]  
metabolite_index <- which(rownames(se) == metabolite_max_diff)
cat('El metabolito con máxima diferencia entre los tratamientos:', metabolite_max_diff)
print(metabolite_index)

feature_data <- assay(se)[45, ] 
feature_data <- log(feature_data)
treatment_data <- colData(se)$Treatment  


df <- data.frame(
  Treatment = treatment_data,
  Value = feature_data
)


ggplot(df, aes(x = Treatment, y = Value, fill = Treatment)) +
  geom_boxplot() +
  labs(title = "Distribución log(valores) de '2,3,6-Trihydroxypyridine' entre los tratamientos",
       x = "Tratamiento",
       y = "Log Valores") +
  theme_minimal()
```

```{r warning=FALSE}
metabolite_max_diff_2 <- wide_stats_df$Metabolite[2]  
cat('El segundo metabolito con máxima diferencia entre los tratamientos:', metabolite_max_diff_2)
metabolite_index_2 <- which(rownames(se) == metabolite_max_diff_2)
print(metabolite_index_2)

feature_data <- assay(se)[1097, ] 
feature_data <- log(feature_data)
treatment_data <- colData(se)$Treatment  


df <- data.frame(
  Treatment = treatment_data,
  Value = feature_data
)


ggplot(df, aes(x = Treatment, y = Value, fill = Treatment)) +
  geom_boxplot() +
  labs(title = "Distribución log(valores) de 'Robustaol A' entre los tratamientos",
       x = "Tratamiento",
       y = "Log Valores") +
  theme_minimal()
```

Puedo observar que, efectivamente, existen diferencias entre la distribución de 
los valores (convertidos a escala logarítmica) en al menos algunos metabolitos, y que
la diferencia reside en las muestras tratadas con el jugo de arándano (*Cranberry*).

## Análisis multivariante de los datos ómicos

Para reducir la dimensión, puedo llevar a cado un *Análisis de Componentes* 
*Principales* (**PCA**). Con este tipo de análisis, dada una matriz de datos **k x N** con
**k** variables (*features*) en **N** muestras, se realiza una transformación de las 
variables en **k** nuevas componentes que reflejan las diferentes fuentes de la 
variabilidad de los datos pero no están correlacionados. 
En este caso, cada componente representa una fuente de diferente variabilidad.

Estas nuevas componentes se constuyen de forma que cada una explica más de la siguiente.
Por esto, es posible utilizar los valores de las primeras componentes 
principales para obtener una representación de los datos en dimensión reducida
con respecto al original.
Esta transformación sirve para revelar los patrones dominantes y las principales
tendencias en los datos.

Puedo crear una función "*plotPCA*" que permita realizar el gráfico de las
dos primeras componentes principales según la matriz de datos que proporcione.

```{r}
plotPCA <- function ( X, labels=NULL, colors=NULL, dataDesc="", scale=FALSE, cex4text=0.8)
{
  pcX<-prcomp(X) 
  loads<- round(pcX$sdev^2/sum(pcX$sdev^2)*100,1)
  xlab<-c(paste("PC1",loads[1],"%"))
  ylab<-c(paste("PC2",loads[2],"%"))
  if (is.null(colors)) colors=1
  plot(pcX$x[,1:2],xlab=xlab,ylab=ylab, col=colors,  
       xlim=c(min(pcX$x[,1])-10, max(pcX$x[,1])+10),
       ylim=c(min(pcX$x[,2])-10, max(pcX$x[,2])+10))
  text(pcX$x[,1],pcX$x[,2], labels, pos=3, cex=cex4text)
  title(paste("Gráfico de las dos primeras componentes principales", dataDesc, sep=" "), cex=0.8)
}
```

Ahora puedo aplicar la transformación a la matriz que contiene los datos. 
Para evitar problemas debidos a la magnitud de los datos, es recomendable realizar
el análisis en los datos transformados. Voy a llevar a cabo una transformación a 
escala normal, donde cada variable se ajusta para que tenga una media de 0 y una 
desviación estándar de 1. 
Además, voy a generar un gráfico en el que los diferentes puntos tengan un color 
distinto según el grupo de tratamiento al que pertenecen.
Primero, tengo que eliminar los valores faltantes para realizar el análisis y el
gráfico.

```{r message = FALSE}
library(RColorBrewer)

assay_data_scale <- scale(assay_data)

na_count <- sum(is.na(assay_data_scale))
cat("Número de NA en los datos escalados:", na_count, "\n")

assay_data_clean <- assay_data_scale[rowSums(is.na(assay_data_scale)) == 0, ]

sampleNames <- metadata$ID
treatments <- metadata$Treatment
treatment_colors <- brewer.pal(length(unique(treatments)), "Set1")
colors <- treatment_colors[as.numeric(factor(treatments))]

plotPCA(t(assay_data_clean), labels=sampleNames, colors=colors, cex4text=0.6)
```

El análisis de las dos primeras componentes principales explica el 85.6% de la
variabilidad de los datos (67.6% corresponde a la primera componente y 18% a 
la segunda componente). Puedo deducir que la primera componente parece estar 
relacionada con el tratamiento, ya que las muestras 'c', tratadas con jugo de 
arándano, se sitúan mayormente en la parte derecha del gráfico.


Otro análisis que puedo llevar a cabo es el descubrimiento de grupos en los
datos para encontrar patrones, es decir:

- grupos de variables relacionadas que muestren cambios combinados entre condiciones;

- grupos de muestras que muestren patrones de expresión similares.

Una técnica útil para realizar el análisis es el utilizo del cluster jerarquico
utilizando una distancia euclidiana y el método de agrupamiento promedio (*average linkage*)
con la produción de un árbol o *dendograma*.
Aún en este análisis se recomienda utilizar los datos transformados.

```{r}
sampleNames <- metadata$ID
clust.euclid.average <- hclust(dist(t(assay_data_scale)),method="average")
plot(clust.euclid.average, hang=-1)
```

En el dendograma encontramos cada muestra en el eje horizontal y las distancias
en el eje vertical.
La altura indica la distancia a la que se fusionan los clústeres. 
En este caso, más alto es el punto de fusión, mayor diferencia entre los grupos hay.
En nuestro gráfico, podemos observar la presencia de cuatro cluster principales.

Cabe destacar que dos de los clusters principales, representados en el lado
derecho del gráfico, están representados únicamente por muestras del grupo "c"
tratados con el jugo de arándano (*Cranberry*), subrayando la diferencia de este 
grupo con respecto a los demás.

Otra manera de visualizar el agrupamiento jerarquico es con el utilizo de *heatmap*, 
o mapa de calor, que ofrece una representación visual clara de las similitudes y
diferencias en los perfiles de expresión de los metabolitos entre las diferentes 
muestras. 

```{r}
manDist <- dist(t(assay_data_scale))
heatmap (as.matrix(manDist), 
         col=heat.colors(16),
         main = "Dendograma del cluster jerarquico con *heatmap*",
         xlab = "mustras",
         ylab = "muestras")
```

# Discussión

A través del análisis exploratorio de los datos realizados sobre los 
valores transformados a escala logarítmica y normal, pude observar que realmente
existen diferencias entre los distintos grupos considerados en el estudio. 
En particular, el grupo tratado con jugo de arándano presenta una concentración 
de metabolitos en las muestras de orina que es diferente de la de los demás grupos.

Esta conclusión se basa en el cálculo de estadísticas como la media, los valores 
mínimos y máximos, y las comparaciones sucesivas entre los grupos, así como en el
análisis de las componentes principales y el agrupamiento jerárquico en clusters.

Para confirmar estos hallazgos, sería útil realizar análisis adicionales, como
un estudio ANOVA, seguido de pruebas post hoc.

# Repositorio GitHub

Finalmente, tengo que crear un repositorio de GitHub que contenga:

- el informe

- el objeto contenedor con los datos y los metadatos en formato binario 
(.Rda)

- el código R para la exploración de los datos 

- los datos en formato texto 

- los metadatos acerca del dataset en un archivo markdown. 

Primero, debo configurar Git en mi entorno de trabajo. 
Para hacerlo, en la consola de RStudio, utilizo la función `edit_git_config()`
de la librería `usethis`. Al ejecutar esta función, se abrirá el 
archivo **.gitconfig**, donde podré especificar información relacionada con mi cuenta
de GitHub.

En este archivo, tengo que definir mi nombre de usuario y mi correo electrónico. 
Estos tienen que coincidir con los que tengo asociados a mi cuenta de GitHub.

[user]

  name = 'Daniele Sebastiani'
  
  email = 'd.seba.farma@gmail.com'
  
Ahora tengo que crear un nuevo proyecto. Como ya había creado los archivos con
los que he trabajado, voy a asociar el nuevo proyecto con una carpeta ya existente.

A través de:

- File
  - New project
    - Existing directory
      - especificar la ruta de la carpeta con los datos.
        - Create Project

Ahora, regresando a la console de RStudio, utilizo la función `create_github_token()` 
de la librería `usethis` para generar el token para la creación del repositorio.
Voy a copiar el token recién creado.

Sucesivamente, utilizo la función `gitcreds_set()` de la librería `gitcreds`
y voy a pegar el token para asociar los archivos al repositorio.

Finalmente, utilizo la función `use_github()` de la librería `usethis` para
asociar el entorno al repositorio GitHub y poder cargar los archivos.

Voy a generar el objeto contenedor con los datos y los metadatos en formato binario 
(.Rda).

```{r}
save(se, file = "SummarizedExperiment_PEC1.Rda")
```

Puedo utilizar los botónes "Commit" y "Push" para actualizar los datos al modificarlos
y subirlos al repositorio GitHub.

Finalmente, voy a pegar aquí el enlace de mi repositorio.

https://github.com/Danie7e/PEC-1-Analisis-de-Datos-Omicos-Sebastiani-Daniele

[Enlace GitHub](https://github.com/Danie7e/PEC-1-Analisis-de-Datos-Omicos-Sebastiani-Daniele)
























